最　高　行　政　法　院　判　決
　　　　　　　　　　　　　94年度判字第00939號
上　訴　人　王述珩（王聖穰之承受訴訟人）
　　　　　　王述年（王聖穰之承受訴訟人）
兼 右二 人
法定代理人　高倩媚（王聖穰之承受訴訟人）
訴訟代理人　張政衡律師
被 上訴 人　勞工保險局
代　表　人　甲　○
上列當事人間因勞保事件，上訴人對於中華民國92年10月9日臺
北高等行政法院91年度訴字第3238號判決，提起上訴，本院判決
如下：
　　主  文
上訴駁回。
上訴審訴訟費用由上訴人負擔。
　　理  由
一、本件上訴人王聖穰上訴後於民國（下同）94年5月31日死亡
    ，由其繼承人高倩媚、王述珩及王述年具狀聲明承受訴訟，
    核無不合，先予敘明。
二、上訴人王聖穰係中華電信股份有限公司台灣南區電信分公司
    臺東營運處被保險人，上訴人以因長期處於硫酸、鉛、蓄電
    池之機房中致罹患鼻咽癌，申請職業病殘廢給付。案經被上
    訴人移請行政院勞工委員會職業疾病鑑定委員會審查，以其
    所患非屬職業病，乃於90年7月10日以90保給字第1014574號
    書函核定按普通疾病發給殘廢給付。上訴人不服，申請審議
    ，遭審定駁回，提起訴願，亦遭決定駁回，遂提起本件行政
    訴訟。
三、上訴人於原審起訴主張：上訴人因長期處於硫酸、鉛、蓄電
    池機房中工作致罹患鼻咽癌，案經中華電信南區分公司鼻咽
    癌專案處理小組於87年6月25日第6次會議決議，認定符合職
    業病，且上訴人已依法提出中央衛生主管機關審定合格之高
    雄醫學院附設中和紀念醫院何啟功醫師開具之診斷書舉證，
    已符合勞工安全衛生法第2條第4項職業病之定義及勞工保險
    條例第34條第1項勞工保險職業病種類表第8類第2項新增之
    第1類化學物質硫酸蒸氣所引發之疾病，並符合勞工保險被
    保險人因執行職務而致傷病審查準則第20條規定，上訴人已
    善盡舉證之責，請求將訴願決定、審議審定及原處分撤銷並
    依職業病殘廢給付標準給付予上訴人等語。
四、被上訴人則以：查上訴人提出財團法人私立高雄醫學大學附
    設中和紀念醫院87年3月11日所出具之診斷證明書，並非勞
    工保險條例施行細則第76條應備書件之勞工保險殘廢診斷書
    ，僅能證明其曾因鼻咽癌至該院治療，況前開之勞工保險殘
    廢診斷書，被上訴人已送行政院勞工委員會職業疾病鑑定委
    員會鑑定，鑑定結果非屬職業疾病。又中華電信股份有限公
    司南區分公司鼻咽癌專理小組87年6月25日第6次會議決議，
    係屬該分公司內部自行決議，未具拘束力，欲證明其為職業
    病並無助益。又行政院勞工委員會職業疾病鑑定委員會所為
    之鑑定係法定組織基於法律所賦予之權限並根據醫學專業所
    為之合議制決定，此專業判斷除有明顯違法之情形外，應予
    尊重等語，資為答辯。
五、原審斟酌全辯論意旨及調查證據之結果，以：上訴人申請本
    件殘廢給付時，所檢據之馬偕紀念醫院臺東分院89年8月25
    日立具之勞工保險殘廢診斷書審定成殘日係同年月25日；核
    與上訴人於申請後補送之高雄醫學大學附設中和紀念醫院89
    年10月18日開具同日審定成殘之勞工保險殘廢診斷書所載「
    審定成殘日」有所齟齬；且依馬偕紀念醫院臺東分院89年9
    月23日馬院東醫事字第乙892407號復被上訴人函，說明三載
    明：「患者於85年12月21日於本院初診，當日予切片檢查結
    果為鼻咽癌，於88年3月22日至88年5月14日於本院接受放射
    線治療致吞嚥困難。發病原因可能與長期在交換電力機房加
    水式電瓶硫酸氣體中工作有關，但無法證實。」足證該院勞
    工保險殘廢診斷書之認定成殘，殊難採信。又上訴人提出財
    團法人私立高雄醫學大學附設中和紀念醫院87年3月11日所
    出具之診斷證明書，並非勞工保險條例施行細則第76條應備
    書件之勞工保險殘廢診斷書，僅能證明其曾因鼻咽癌至該院
    治療，況前開之勞工保險殘廢診斷書，被上訴人已送行政院
    勞工委員會職業疾病鑑定委員會鑑定，鑑定結果非屬職業疾
    病。又中華電信股份有限公司南區分公司鼻咽癌專理小組87
    年6月25日第6次會議決議，係屬該分公司內部自行決議，未
    具拘束力，於法無據，殊難執為有利上訴人之證據。至上訴
    人主張馬偕紀念醫院臺東分院及高雄醫學大學附設中和醫院
    上開出具之診斷證明書所認定，符合勞工安全衛生法第2條
    第4項職業病一節，殊有誤解，蓋申請勞工保險職業病之認
    定，端以勞工保險條例之規定為唯一依歸。另行政院勞工委
    員會職業疾病鑑定委員會所為之鑑定係法定組織基於法律所
    賦予之權限並根據醫學專業所為之合議制決定，此專業判斷
    除有明顯違法之情形外，應予尊重。上訴人之症狀既經該委
    員會職業病鑑定委員會鑑定非屬職業病，上訴人復未能提出
    任何確切有利證據證明該鑑定有誤，要無徒言質疑之餘地。
    且觀行政訴訟法第136條準用民事訴訟法第277條之規定，上
    訴人既未能提出其症狀為職業病之確切證據，自應負敗訴之
    責任。要無執此主張被上訴人違背法律強制規定及證據法則
    之理。因而將原處分、審議審定及訴願決定均予維持，駁回
    上訴人之訴。
六、上訴意旨略以：（一）上訴人赴馬偕紀念醫院臺東分院及高
    雄醫學大學附設中和紀念醫院之掛號日不同，診斷書所載日
    期當然亦有不同，所謂審定日，乃係診斷之日期，而非發病
    日，原判決以審定日為發病日，自有違誤，況該二診斷書之
    診斷時間相差不到2個月，又均載明上訴人致病之原因與長
    期在硫酸氣體中工作有關，自堪採信。詎原審否定其證據力
    ，並採為對上訴人不利之理由，原判決顯有違反證據法則之
    違背法令。（二）上訴人既已補正高雄醫學大學附設中和紀
    念醫院89年10月18日開具之審定成殘之勞工保險殘廢診斷書
    ，惟不被原審所採用，且原審亦未說明不採用之理由。（三
    ）馬偕紀念醫院臺東分院及高雄醫學大學附設中和紀念醫院
    均屬被上訴人「特約醫院」，其所出具之勞工保險殘廢診斷
    書，即具有勞工保險條例第34條、第53條及第54條之效力，
    然被上訴人否定其效力，卻提交未親自對病患診療之行政院
    勞工委員會職業疾病鑑定委員會鑑定，有球員兼裁判之嫌，
    且原審未對此說明採證之理由，顯有判決不備理由之違誤。
    請求撤銷原判決，命被上訴人依職業病殘廢給付標準給付上
    訴人或發回原審法院更為審理等語。
七、本院按「被保險人因執行職務而致傷害或職業病不能工作，
    以致未能取得原有薪資，正在治療中者，自不能工作之第四
    日起，發給職業傷害補償費或職業病補償費。．．．前項因
    執行職務而致傷病之審查準則，由中央主管機關定之。」「
    被保險人因普通傷害或罹患普通疾病，經治療終止後，如身
    體遺存障害，適合殘廢給付標準表規定之項目，並經保險人
    自設或特約醫院診斷為永久殘廢者，得按其平均月投保薪資
    ，依同表規定之殘廢等級及給付標準，一次請領殘廢補助費
    ．．。被保險人領取普通傷病給付期滿，或其所患普通傷病
    經治療一年以上尚未痊癒，如身體遺存障害，適合殘廢給付
    標準表規定之項目，並經保險人自設或特約醫院診斷為永不
    能復原者，得比照前項規定辦理。」「被保險人因職業傷害
    或罹患職業病，經治療終止後，如身體遺存障害，適合殘廢
    給付標準表規定之項目，並經保險人自設或特約醫院診斷為
    永久不能復原者，依同表規定之殘廢等級及給付標準，增給
    百分之五十，一次請領殘廢補償費。被保險人領取職業傷病
    給付期滿，尚未痊癒，如身體遺存障害，適合殘廢給付標準
    表規定之項目，並經保險人自設或特約醫院診斷為永久不能
    復原者，得比照前項規定辦理。」勞工保險條例第34條、第
    53條、第54條分別定有明文。次按「本準則依勞工保險條例
    第34條第2項規定訂定之。」「被保險人因執行職務而致傷
    害者，為職業傷害。被保險人於勞工保險職業病種類表規定
    適用職業範圍從事工作，而罹患表列疾病者，為職業病。」
    「被保險人因執行職務而罹患中央主管機關依據勞工保險職
    業病種類表第八類第2項規定核定增列之職業病種類或有害
    物質所致之疾病，為職業病。」「被保險人罹患之疾病，經
    行政院勞工委員會職業疾病鑑定委員會鑑定為執行職務所致
    者，為職業病。」為勞工保險被保險人因執行職務而致傷病
    審查準則第1條、第3條、第19條及第20條所明定。又勞工保
    險之中央主管機關即行政院勞工委員會（以下簡稱勞委會）
    為鑑定勞工職業疾病，依該會組織條例第24條規定，設職業
    疾病鑑定委員會（以下簡稱本委員會），置主任委員1人，
    由勞委會主任委員指定該會人員兼任之；並置委員9人至15
    人，由勞委會主任委員遴聘下列人員兼任之：（一）勞委會
    及行政院衛生署代表各1人。（二）職業疾病專門醫師5人至
    10人。（三）職業衛生專家1人至2人。（四）有關法律專家
    1人。從事：（一）直轄市、縣（市）政府認定困難之職業
    疾病鑑定事項。（二）勞雇之一方對直轄市、縣（市）政府
    之認定結果有異議之職業疾病鑑定事項。（三）勞工保險機
    構審定時發生疑義之職業疾病鑑定事項。（四）其他有關職
    業疾病鑑定事項。而勞委會收受職業疾病鑑定申請案件時，
    應即將有關資料送請委員作書面審查。鑑定結果以各委員書
    面審查意見相同者達四分之三以上，決定之。未能依前項做
    成鑑定結果時，由勞委會送請各委員作第二次書面審查。第
    二次書面審查結果，以各委員意見相同者達三分之二以上，
    決定之。第二次書面審查未能做成鑑定結果時，由本委員會
    主任委員召集全體委員開會審查。開會審查時，委員對於鑑
    定之意見不一致者，由各委員以無記名投票，過半數之同意
    決定之（行政院勞工委員會職業疾病鑑定委員會組織規程第
    1條至第4條參照）。再按「保險人為審核保險給付或勞工保
    險監理委員會為審議爭議案件認有必要者，得向被保險人、
    受益人、投保單位、各該醫院、診所或領有執業執照之醫師
    、助產士等要求提出報告，或調閱各該醫院、診所及投保單
    位之病歷、薪資帳冊、檢查化驗紀錄或放射線診斷攝影片（
    Ｘ光照片）及其他有關文件，被保險人、受益人、投保單位
    、各該醫院、診所及領有執業執照之醫師或助產士等均不得
    拒絕。」為勞工保險條例第28條所規定。是勞工保險之保險
    人即被上訴人為審核保險給付，依法本有調查之權利；於審
    核殘廢給付認有複檢必要時，並得另行指定醫院或醫師複檢
    （勞工保險條例第56條）。又被上訴人審核保險給付，亦屬
    行政程序法所稱之「行政程序」，依該法第36條、第40條、
    第41條第1項規定：「行政機關應依職權調查證據，不受當
    事人主張之拘束，對於當事人有利及不利事項一律注意。」
    「行政機關基於調查事實及證據之必要，得要求當事人或第
    三人提供必要之文書、資料或物品。」「行政機關得選定適
    當之人為鑑定。」另「當事人主張有利於己之事實者，就其
    事實有舉證之責任」，為行政訴訟法第136條準用民事訴訟
    法第277條所規定，本條（136條）修正理由載明：「．．．
    按舉證責任，可分主觀舉證責任與客觀舉證責任。前者指當
    事人一方，為免於敗訴，就有爭執之事實，有向法院提出證
    據之行為責任；後者指法院於審理最後階段，要件事實存否
    仍屬不明時，法院假定其事實存在或不存在，所生對當事人
    不利益之結果責任。本法於撤銷訴訟或其他維護公益之訴訟
    ，明定法院應依職權調查證據，故當事人並無主觀舉證責任
    。然職權調查證據有其限度，仍不免有要件事實不明之情形
    ，故仍有客觀之舉證責任。．．．」。本件上訴人王聖穰係
    中華電信股份有限公司台灣南區電信分公司台東營運處被保
    險人，以其長期處於硫酸、鉛、蓄電池之機房中致罹患鼻咽
    癌為由，於89年8月28日檢附馬偕紀念醫院台東分院同年月
    25日開具、同日審定成殘之勞工保險殘廢診斷書，向被上訴
    人申請職業病殘廢給付，經被上訴人以89年9月15日89保給
    字第6056720號函向馬偕紀念醫院台東分院查詢上訴人於該
    醫院就診情形，該院以89年9月23日馬院東醫事字第乙89240
    7號函復，於說明三明載：「患者於85年12月21日於本院初
    診，當日予切片檢查結果為鼻咽癌，於88年3月22日至88年5
    月14日於本院接受放射線治療致吞嚥困難。發病原因可能與
    長期在交換電力機房加水式電瓶硫酸氣體中工作有關，但無
    法證實」等語；嗣上訴人補送高雄醫學大學附設中和紀念醫
    院89年10月18日開具、同日審定成殘之勞工保險殘廢診斷書
    ，該殘廢診斷書「殘廢遠因」欄記載：「與工作環境中鉛酸
    電池維修長期處於硫酸蒸氣中有關」、其「殘廢部位與程度
    之詳細圖解說明」欄亦載明：「殘廢部位之說明請見馬偕醫
    院台東分院之證明，其工作環境（台東太麻里、大武等六個
    機房）經實施訪視，王君於工作中（約六年）常處於硫酸鉛
    蓄電池機房，暴露於硫酸蒸氣中，其疾病應與工作暴露有關
    」等語。被上訴人遂以89年12月15日89保給字第6081946號
    函上訴人略以：「主旨：台端申請職業病殘廢給付案，請提
    供環境硫酸氣檢測資料，俾送行政院勞工委員會職業病鑑定
    委員會鑑定。」並於90年2月8日以90保給字第6007607號函
    行政院勞工委員會職業疾病鑑定委員會稱：「王聖穰先生以
    鼻咽癌申請職業傷害補償費，因無法判斷所患是否係因工作
    環境所致，為慎重起見，檢陳相關資料，敬請鑑定惠復。說
    明：一、依據勞工保險條例第34條附表增列之勞工保險職業
    病種類表第一類第化學物質所引起之疾病及其續發症，為職
    業病。二、王聖穰先生稱因長期於中華電信台東營運處交換
    電力機房加水式電瓶硫酸氣體中工作，罹患鼻咽癌。曾於89
    年10月間申請職業病殘廢給付，本局以尚難證明其傷病與執
    行工作有關，按普通傷病先發給殘廢給付在案。王先生復提
    出病例報告及該公司環境檢測報告，囑改按職業傷病申請，
    案經本局審查其殘廢診斷書、病例報告及該公司環境檢測報
    告，尚無法認定其屬職業病，遂請其提供環境硫酸氣體檢測
    資料送鈞會鑑定？因涉及職業醫學專業領域？敬請惠予鑑定
    。」等語，後勞委會以90年6月14日台90勞安三字第0027731
    號函復略以：「有關中華電信股份有限公司南區分公司臺東
    營運處勞工保險被保險人王聖穰君罹患鼻咽癌是否屬職業疾
    病鑑定案，經本會職業疾病鑑定委員會鑑定結果非屬職業疾
    病。」被上訴人旋以90年7月10日90保給字第1014574號書函
    （即系爭處分）核定上訴人所請殘廢給付仍按勞工保險殘廢
    給付標準表第41項第7等級發給440普通疾病殘廢給付計616,
    000元等情，有前揭勞工保險殘廢診斷書及所舉各函附原處
    分卷可稽。是被上訴人既依其權責，就上訴人所請保險給付
    依法調查，並將相關資料送勞工保險中央主管機關依據組織
    條例設立之職業疾病鑑定委員會鑑定結果，認上訴人所患非
    屬職業病，據而為系爭處分，並無不合，審議審定及訴願決
    定遞予維持，亦無違誤。原審斟酌全辯論意旨及調查證據之
    結果，以上訴人之症狀既經前述職業疾病鑑定委員會鑑定非
    屬職業病，上訴人復未能提出任何確切有利證據證明該鑑定
    有誤，及提出其症狀為職業病之確切證據，因而駁回上訴人
    之訴，將判斷而得心證之理由，記明於判決，揆諸上揭規定
    及說明，核無違誤。上訴論旨指摘原判決有違證據法則，且
    有判決不備理由之當然違背法令各節，無非係就原審取捨證
    據、認定事實之職權行使，指摘其為不當，及就原審已詳予
    論斷者，指稱未論斷，其上訴難認有理由，應予駁回。
據上論結，本件上訴為無理由，爰依行政訴訟法第255條第1項、
第98條第3項前段、第104條、民事訴訟法第85條第2項，判決如
主文。
中    華    民    國    94    年    6    月    30     日
                  第三庭審判長法  官　廖　政　雄
                              法  官　林　清　祥
                              法  官　鍾　耀　光
                              法  官　姜　仁　脩
                              法  官　胡  國  棟
以  上  正  本  證  明  與  原  本  無  異
中    華    民    國    94    年    6    月    30     日
　　　　　　　　　　　　　　　書記官　陳　盛　信
